臺灣高等法院高雄分院刑事判決　　　　 96年度上訴字第188號
上　訴　人　臺灣高雄地方法院檢察署檢察官
上　訴　人
即　被　告　甲○○
上列上訴人因被告詐欺等案件，不服臺灣高雄地方法院95年度易
字第1620號中華民國95年12月4日第一審判決（起訴案號：臺灣
高雄地方法院檢察署95年度偵字第21439 、24901 號），提起上
訴，本院依簡式審判程序，判決如下：
    主  文
原判決撤銷。
甲○○共同意圖為自己不法之所有，以不正方法將不正指令輸入
電腦，製作財產權之得喪變更紀錄，而取得他人財產，處有期徒
刑拾月。如附表所示之物，均沒收之。
    事  實
一、甲○○與真實姓名年籍均不詳，綽號「水果」之成年男子，
    及所屬之詐騙集團成員，共同基於意圖為自己不法所有，及
    偽造私文書、特種文書以行使之犯意聯絡，為不法取得他人
    存款，而先由集團成員持乙○○於民國92年8 月21日遺失之
    國民身分證（此部分侵占遺失物犯行不在甲○○共同行為決
    意範圍內），及偽造之乙○○印章1 枚，於95年6 月21 日
    持往第一銀行鼎泰分行開設活期蓄存款帳戶，將偽造之印章
    蓋用在印鑑卡上，並偽造乙○○署押1 枚，而偽造印鑑卡之
    私文書，並持向第一商業銀行鼎泰分行行員行使，而取得第
    一商業銀行帳號000-00-000000 號、戶名乙○○之活期儲蓄
    存款存摺1 本，而足生損害於乙○○及第一商業銀行帳戶管
    理之正確性。再於95年8 月11日由甲○○在高雄市○○○路
    、保仁街口，將其相片1 張交付予「水果」後，再由集團成
    員偽造其上有偽造「內政部印」公印文之「洪通佑」國民身
    分證1 張；其後由該集團成員於同年月14日上午10時許，撥
    打電話給居住在宜蘭縣羅東鎮○○路之劉碧珍，而自稱中華
    電信股份有限公司員工，並於電話中向劉碧珍謊稱其尚積欠
    電信資費新臺幣（下同）3 萬6650元，並佯稱將電話轉至「
    刑事局」，再由自稱「刑警局」人員「胡定民」之集團成員
    ，向劉碧珍誆稱其在中華郵政股份有限公司新莊郵局設有帳
    戶，涉嫌不法洗錢，要求劉碧珍至第一商業銀行辦理網路銀
    行帳戶，並要求其將所有款項匯入該網路銀行帳戶，以配合
    做「資產清理」之交叉比對動作，致使劉碧珍陷於錯誤，而
    依其指示在第一商業銀行羅東分行，開立帳號000-00000000
    000 號之網路銀行帳戶後，即將其所有之300 萬元款項匯入
    該網路銀行帳戶內，並告知「胡定民」該網路銀行帳戶密碼
    。而該集團成員以上開不正方法取得該網路銀行帳戶密碼後
    ，即於同日（14日）使用上開密碼而將不正指令輸入電腦而
    自上開網路銀行帳戶內接續6 次匯款65萬元、66萬元、38萬
    元、65萬元及1 萬元至上開第一商業銀行鼎泰分行戶名乙○
    ○之帳戶內，而製作財產權之變更紀錄，因而取得劉碧珍之
    上開財產。後再由甲○○於同日（14日）下午1 時許，在高
    雄市○○區○○路、民族路口，收受「水果」交付之上開偽
    造「洪通佑」國民身分證、上開第一商業銀行戶名乙○○之
    存摺1 本及印章1 枚，而由甲○○於同日下午4 時許持往第
    一商業鼎泰分行，欲提領上開詐騙取得之款項共計295 萬元
    ，經該行行員楊雅媚要求甲○○出示身分證件，甲○○乃出
    示上開偽造「洪通佑」之國民身分證1 張而行使之，而足生
    損害於洪通佑本人及第一商業銀行對於實際領款人查核之正
    確性。嗣因楊雅媚查得「洪通佑」業已遭設為警示帳戶，經
    報警處理，始查獲上情，並扣得其與共犯所有上開乙○○帳
    戶存摺1 本及偽造「洪通佑」國民身分證1 枚。
二、案經高雄市政府警察局三民第二分局移送臺灣高雄地方法院
    檢察署檢察官偵查起訴。
    理  由
一、本件被告甲○○所犯係死刑、無期徒刑、最輕本刑為3 年以
    上有期徒刑以外之罪，其於審判程序中就被訴事實為有罪之
    陳述，經本院告知簡式審判程序之旨，並聽取檢察官及被告
    之意見後，乃裁定改行簡式審判程式，合先敘明。
二、訊據被告甲○○，對於上開犯行，坦承不諱，並經被害人劉
    碧珍、乙○○及洪通佑於警詢時指述綦詳，及經證人楊雅媚
    於警詢時所證明，且依洪通佑指述，可證該扣案「洪通佑」
    之國民身分證1 枚，係屬偽造之國民身分證，依乙○○之指
    述，則乙○○之國民身分證（舊版），係乙○○於92年8 月
    21日發現遺失，然依卷內資料，尚無證據足證乙○○所遺失
    之國民身分證係由被告所共同侵占之事實。此外，另有該偽
    造之「洪通佑」國民身分證1 枚及遭冒名申設之第一商業銀
    行鼎泰分行戶名乙○○之活期儲蓄存款存摺1 本扣案可證，
    且有上開戶名乙○○帳戶於95年6 月21開戶之印鑑卡影本1
    張附卷可稽（見95年偵24901 卷第9 頁）及劉碧珍之第一商
    業銀行帳戶交易明細1 份附卷可憑（見95偵21439 卷第15
    頁），是被告上開犯行，事證明確，洵堪認定。
三、論罪：
  (一)按刑法第339 條之2 第1 項之以不正方法由自動付款設備取
    得他人之物罪，其所謂「不正方法」，係泛指一切不正當之
    方法而言，並不以施用詐術為限，例如以強暴、脅迫、詐欺
    、竊盜或侵占等方式取得他人之提款卡及密碼，再冒充本人
    由自動提款設備取得他人之物，或以偽造他人之提款卡由自
    動付款設備取得他人之物等等，均屬之（最高法院94年度臺
    上字第4023號判決意旨足資參照）。是本罪行為人犯罪之態
    樣，其構成要件行為乃指從自動付款設備取得他人之物，而
    非著眼於行為人如何取得提款卡或密碼之不正方法，故而，
    被告以不正方法取得他人之某種密碼，然其所實行之行為，
    並非由自動付款設備取得他人之物者，核與上開構成要件所
    規範之犯行並不相符。查被告與綽號「水果」之成年人及其
    所屬詐騙集團成員間之犯行，係先行以詐術取得被害人劉碧
    珍之網路銀行轉帳密碼，嗣並經由網路銀行之電腦系統，以
    輸入上開網路銀行密碼之不正指令，直接使電腦終端設備，
    製作財產移轉之交易紀錄，致生財產權之得喪變更，因而將
    被害人劉碧珍之存款逕行轉帳至「乙○○」之金融帳戶中，
    此種方式既無須透過人工提領，即非由自動付款設備取得他
    人之財物，先予敘明。
  (二)是核被告與集團成員間所為偽造乙○○印章後，持該印章及
    乙○○遺失之國民身分證，將印章蓋用在印鑑卡上並在印鑑
    卡上偽造乙○○之簽名後，將印鑑卡持向第一商業銀行鼎泰
    分行行使而取得上開戶名乙○○之帳戶存摺所為，係犯刑法
    第216 條、第210 條行使偽造私文書罪，其偽造印章、印文
    及署押所為，均係偽造私文書行為之一部分，不另成立罪名
    （最高法院48年台上字第1227號判例意旨參照），起訴書雖
    漏載此部分之法條，惟起訴書犯罪事實欄業已記載被告與集
    團成員，係共同基於意圖為自己不法所有之犯意聯絡，而為
    此部分之行為，故應認此部分犯行，業經檢察官起訴，且此
    部與被告本案其他犯行間有想像競合犯之裁判上一罪關係（
    詳如後述），自亦為本案起訴效力所及，而應由本院一併論
    處，併此敘明。另被告與集團成員間所為詐騙劉碧珍申辦網
    路銀行帳戶並將款項轉帳入網路銀行帳戶後，再取得網路銀
    行密碼，進而使用密碼取得劉碧珍所有上開款項之所為，係
    犯刑法第339 條之3 第1 項之不正使用電腦詐欺罪，檢察官
    起訴認被告此部分所為，係犯同法第339 條第1 項詐欺取財
    罪，容有未洽，惟起訴書已敘及被告及綽號「水果」之成年
    人所屬集團係以前開方式將被害人劉碧珍之款項轉帳至「乙
    ○○」帳戶之事實，且其社會基本事實同一，僅法律評價有
    異，本院自應變更起訴法條予以審理，併此敘明。又被告與
    集團成員所為偽造「內政部印」公印文及偽造「洪通佑」國
    民身分證1 張，進而持向第一商業銀行鼎泰分行行員於提款
    時行使之所為，係犯刑法第216 、212 條之行使偽造特種文
    書，及同法第218 條偽造公印文罪。起訴書雖漏載刑法第
    218 條，惟起訴書犯罪事實欄業已記載被告與集團成員共同
    偽造國民身分證之事，故此部分亦業經檢察官起訴，且此部
    分與被告本案其他犯行間亦有想像競合犯之裁判上一罪關係
    （詳如後述），自亦為本案起訴效力所及，而應由本院一併
    論處，亦併此敘明。又偽造特種文書之低度行為，應為行使
    之高度行為所吸收，不另論罪。被告就上開犯行，均與綽號
    「水果」之成年人及所屬之集團成員間，具有犯意聯絡及行
    為分擔，均應論以共同正犯。又被告供稱：交付相片予綽號
    「水果」之成年人偽造「洪通佑」之國民身分證，以及取得
    該偽造之國民身分證、冒名申請之乙○○帳戶存摺與印章，
    是為了要去提領被害人款項等語明確（見95年8 月15日法院
    訊問筆錄，95聲羈838 卷第5 頁、原審95年11月6 日審判筆
    錄，原審卷第59頁），顯見被告與綽號「水果」之成年人所
    屬集團成員間，就上揭共同犯行，目的在於取得被害人財物
    ，渠等上開所為之行為，均係基於上開目的之單一犯罪決意
    而啟動的一個複合的因果流程，而該複合的的因果流程是由
    數個彼此相互連結而具有方法目的、原因結果關係的因果事
    實所構成，依社會上一般人合理之經驗認知，在刑法上應評
    價為一罪，雖為數個因果事實所構成，並同時構成上開數個
    犯罪構成要件之數罪名，但應可認為係刑法意義上的一行為
    （參見：許玉秀，〈一罪與數罪的理論與實踐（二）〉，《
    台灣本土法學》，第79期，民國95年2 月，第191-194 頁。
    另依95年7 月1 日將新修正刑法將牽連犯刪除之立法說明，
    亦認對於以往實務上以牽連犯予以處理之案件，在適用上，
    得視其具體情形，論以想像競合犯予以處斷），是以，被告
    所犯上開數罪名，應係以一行為所觸犯，為想像競合犯，應
    依刑法第55條規定，從一較重之刑法第339 條之3 第1 項不
    正使用電腦詐欺罪處斷。
四、原審因被告犯罪事證明確，而予以論罪科刑，固非無見，惟
    查：(1)被告與集團成員間，就偽造乙○○印章、印文、署押
    進而偽造印鑑卡行使而冒名申設乙○○帳戶之犯罪事實，業
    經檢察官起訴，且被告與集團成員間就此部分犯行，應負共
    同正犯之責，原審認此部分犯行不在被告之決意範圍內而未
    予論罪，而原審未予論罪又漏未說明不另為無罪諭知之理由
    ，均有未洽；(2)被告所犯偽造「洪通佑」國民身分證犯行部
    分，另犯偽造「內政部印」之公印文犯行，而構成刑法第21
    8 條第1 項偽造公印文罪，原審漏未論處被告此部分犯行，
    亦有違誤；(3)被告持偽造他人之國民身分證、偽造印章及冒
    名申設之帳戶存摺行使而欲提領被害人之款項，其犯罪手段
    嚴重，且取得被害人之款項金額達295 萬元，其犯罪所生之
    損害亦屬嚴重，原審僅量處被告有期徒刑6 月，顯屬過輕，
    亦有裁量失當之違誤。檢察官上訴，指摘原審量刑過輕，為
    有理由，被告上訴，指摘原判決量刑過重，則無理由，而原
    判決又有上開違誤，自應由本院予以撤銷改判。
五、爰審酌被告前已有行使偽造特種文書犯行（詳如後述），猶
    不知悔改，僅因經濟狀況不佳，即再度參與犯罪集團為本件
    犯行，惡性非輕，且其本案之犯罪手段對社會危害程度非輕
    ，又詐取被害人款項達295 萬元甚鉅，惟念及其迭於原審及
    本院審理時坦然承認犯行，不再飾詞狡辯，犯後態度尚可，
    且所幸被害人劉碧珍遭轉匯至「乙○○」帳戶之款項未能經
    被告提領轉交他人，致被害人損失非難回復等，及其他一切
    情狀，量處如主文第2 項所示之刑，以資懲儆。至扣案如附
    表編號三乙○○帳戶存摺1 本，係與被告為共同正犯之集團
    成員所有，並為供本案犯罪所用之物，以及附表編號四偽造
    「洪通佑」之國民身分證1 張（含偽造「內政部印」公印文
    1 枚，及其上被告之照片1 張），係被告與綽號「水果」之
    成年人所屬集團成員所有，供本案犯罪所用之物，均應依刑
    法第38條第1 項第2 款規定，予以宣告沒收之。另據證人楊
    雅媚陳述稱：被告係持「洪通佑」國民身分證、乙○○第一
    商業銀行存摺及印章欲向伊領取295 萬元等語（見95年8 月
    14日警詢，95偵21439 卷第7 頁），此並為被告所自承，則
    該偽造如附表編號二之乙○○印章1 枚雖未扣案，但並無證
    據足認其業已滅失而不存在，仍應依刑法第219 條規定宣告
    沒收之。另偽造之第一商業銀行鼎泰分行戶名乙○○帳戶印
    鑑卡1 張，雖係第一商業銀行所有，且未扣案，但其上如附
    表編號一偽造乙○○之印文2 枚及署押1 枚，亦應依同條規
    定宣告沒收之。
六、被告雖另於92年11月、12月間起，有提供其本人之照片，供
    張明偽造國民身分證後，再由被告持貼有其照片之偽造國
    民身分證前往郵局申請郵局帳戶，被告該等行使偽造特種文
    書犯行，業經檢察官提起公訴，並由臺灣高雄地方法院審理
    中（94年度訴字第3841號），而被告本案犯行時間則為95年
    6 月至8 月間，與其前案犯行相距近3 年，難認時間密接，
    且被告於原審訊問時供稱：伊於95年間因身體狀況不佳，無
    法工作而無正常收入，始起意為本件犯行，自難認被告本案
    犯行與其前案有何連續犯或集合犯等之包括一罪關係，是本
    院就被告本案犯行自應依法論處，併此敘明。
據上論斷，應依刑事訴訟法第369 條第1 項前段、第364 條、第
273 條之1 第1 項、第299 條第1 項前段、第300 條，刑法第28
條、第216 條、第210 條、212 條、第218 條、第339 條之3第1
項、第55條、第38條第1 項第2 款、第219 條，判決如主文。
本案經檢察官沈紹嘉到庭執行職務。
中　　華　　民　　國　　96　　年　　4 　　月　　25　　日
                  刑事第七庭    審判長法  官   莊飛宗
                                      法  官   孫啟強
                                      法  官   邱明弘
以上正本證明與原本無異。
如不服本判決應於收受本判決後10日內向本院提出上訴書狀，其
未敘述上訴理由者，並得於提起上訴後10日內向本院補提理由書
狀（均須按他造當事人之人數附繕本）「切勿逕送上級法院」。
中　　華　　民　　國　　96　　年　　4 　　月　　25　　日
                                      書記官  黃玉珠
附錄本件論罪科刑法條：
《中華民國刑法第339 條之3 （違法製作財產權之處罰）》
意圖為自己或第三人不法之所有，以不正方法將虛偽資料或不正
指令輸入電腦或其相關設備，製作財產權之得喪、變更紀錄，而
取得他人財產者，處7 年以下有期徒刑。
以前項方法得財產上不法之利益或使第三人得之者，亦同。
附表：
┌──┬────────────────┬────────┬──────┐
│編號│       物品與文書名稱           │    備註        │應沒收之物  │
├──┼────────────────┼────────┼──────┤
│ 一 │第一商業銀行活期儲蓄存款印鑑卡1 │未扣案，其上有偽│該偽造之署押│
│    │張                              │造「乙○○」署押│1 枚及印文2 │
│    │                                │1枚 、「乙○○」│枚          │
│    │                                │印文2 枚        │            │
├──┼────────────────┼────────┼──────┤
│ 二 │乙○○印章1枚                   │未扣案          │該偽造之印章│
│    │                                │                │1枚         │
│    │                                │                │            │
├──┼────────────────┼────────┼──────┤
│ 三 │第一商業銀行帳號000-00-000000 號│                │該存摺1本   │
│    │、戶名乙○○，活期儲蓄存款存摺1 │                │            │
│    │本                              │                │            │
├──┼────────────────┼────────┼──────┤
│ 四 │偽造「洪通佑」之國民身分證1 張  │其上有偽造之「內│該偽造之身分│
│    │                                │政部印」公印文1 │證1張       │
│    │                                │枚              │            │
└──┴────────────────┴────────┴──────┘
